臺灣高等法院臺中分院民事判決　95年度上字第241號
上　訴　人　甲　 ○
訴訟代理人　周啟同律師
視同上訴人　辛○○
　　　　　　己○○
　　　　　　寅○○
　　　　　　戊○○
　　　　　　丁○○
　　　　　　巳○○○
　　　　　　癸○
　　　　　　午○○○
　　　　　　　　　　　　10號5樓
　　　　　　壬○○
　　　　　　辰○○○
　　　　　　丑○○
　　　　　　地○○○
　　　　　　丙○○
　　　　　　子○○
　　　　　　卯○○
　　　　　　申○○
　　　　　　亥○○
　　　　　　未○○
　　　　　　酉○○
　　　　　　戌○○
前列三人共同
訴訟代理人　天○○
　　　　　　　　　　　　樓之8
視同上訴人　乙○○○
被 上訴 人　庚○○
訴訟代理人　蔡順居律師
上列當事人間請求分割共有物事件，上訴人對於民國95年4月13
日臺灣南投地方法院93年度訴字第262號第一審判決提起上訴，
本院於96年5月9日言詞辯論終結，判決如下：
    主  文
原判決廢棄。
如附表1之兩造共有坐落南投縣名間鄉○○段200地號土地、地目
旱、面積12127.83平方公尺之土地應按如附圖所示之分割方法分
割，即如附圖所示A部分面積2676.98平方公尺、F部分面積220.2
8平方公尺土地分歸上訴人甲○取得；C部分面積2967.86平方公
尺土地分歸被上訴人庚○○取得；D部分面積895.16平方公尺土
地分歸上訴人乙○○○取得；E部分面積965.75平方公尺土地分
歸上訴人己○○取得；G部分面積965.75平方公尺土地分歸上訴
人辛○○取得；H部分面積2897.27平方公尺土地分歸上訴人寅○
○、戊○○、丁○○、巳○○○、癸○、午○○○、壬○○、辰
○○○、丑○○、地○○○、丙○○、子○○、卯○○、申○○
、亥○○、未○○、酉○○、戌○○公同共有取得；B部分面積
538.78平方公尺農路按如附表1之兩造原應有部分比例保持共有
。
如附表2之兩造共有坐落南投縣名間鄉○○段201地號土地、地目
旱、面積4219.36平方公尺之土地應按如附圖所示之分割方法分
割，即如附圖所示I部分面積1853.76平方公尺土地分歸上訴人甲
○取得；J部分面積308.86平方公尺土地分歸上訴人己○○取得
；K部分面積308.86平方公尺土地分歸上訴人辛○○取得；L部分
面積308.86平方公尺土地分歸被上訴人庚○○取得；M部分面積
926.58平方公尺土地分歸上訴人寅○○、戊○○、丁○○、巳○
○○、癸○、午○○○、壬○○、辰○○○、丑○○、地○○○
、丙○○、子○○、卯○○、申○○、亥○○、未○○、酉○○
、戌○○公同共有取得；N部分面積513.04平方公尺農路按如附
表2之兩造原應有部分比例保持共有。
第一、二審訴訟費用由兩造依如附表3所載之比例負擔。
    事實及理由
一、本件視同上訴人辛○○、己○○、寅○○、戊○○、丁○○
    、巳○○○、癸○、午○○○、壬○○、辰○○○、丑○○
    、地○○○、丙○○、子○○、卯○○、申○○、亥○○、
    未○○、酉○○、戌○○、乙○○○經合法通知，無正當理
    由，未於言詞辯論期日到場，核無民事訴訟法第386條所列
    各款情形，爰依被上訴人之聲請，由其一造辯論而為判決。
二、被上訴人起訴主張：
  (一)坐落南投縣名間鄉○○段200地號（下稱200地號）土地為兩
    造所共有，同段201地號（下稱201地號）土地，除上訴人乙
    ○○○外亦為兩造所共有，各共有人之應有部分詳如附表1
    、2所示，系爭200、201號地號土地雖經共有人協議分耕，
    但兩造對系爭2筆土地均未有不得分割之約定，且兩造復無
    法達成協議分割，爰請求依原判決附圖甲案（即聲明）所示
    之分割方案分割系爭土地。
  (二)被上訴人所提分割方案，大致上是以各共有人分配現使用位
    置為原則，再加以部分調整。系爭200地號土地上現有農路
    部分分配在被上訴人取得之土地上，被上訴人同意分割後，
    繼續保持原狀使用。又位於如原判決附圖1編號Ｅ1部分之水
    池用地，乃由上訴人甲○之前手使用，並與自來水廠訂立合
    約，供自來水廠設置水池使用，之後再將其應有部分出售予
    甲○，自應由甲○繼受其權利義務，故將該部分土地分配予
    甲○，依法依理最為恰當。原請求分割後土地互為補償之主
    張，因系爭土地均為農地，只要有農路進出則不影響土地價
    值，故不再為互為補償之主張。
  (三)訴之聲明：如原判決之分割方案分割。
三、上訴人甲○等人則以下各詞置辯：
  (一)上訴人甲○稱系爭土地沒有鑑定書所載之價值，不再請求鑑
    定，亦不同意補償，因為系爭土地為農地，價值均同。系爭
    200地號土地之連外道路即鄰地同段174地號土地上之道路，
    為甲○個人出資購置建設，並開發系爭土地現有通行之道路
    ，被上訴人非但分文不出，反百般刁難，不准上訴人建設，
    故如原判決附圖二編號Ａ部分由上訴人取得，方能保持目前
    現況，現共有人將來方能自由通行，如分配給被上訴人，相
    信又有一番爭執，更難預料的是如被上訴人將其出售，新所
    有人更不可能讓路。系爭201地號土地如原判決附圖二編號
    Ａ1部分，如分到其他共有人必不願以自己之土地提供為道
    路用地，這樣一來，上訴人無法通行，而若由上訴人取得，
    上訴人定會提供土地再闢道路，讓後面的人通行。坐落系爭
    200地號土地請求按原判決附圖二所示分割，編號Ａ部分面
    積3031.96平方公尺由上訴人甲○取得；編號Ｂ部分面積310
    5.84平方公尺由上訴人庚○○取得；編號Ｃ部分1010.65平
    方公尺由上訴人己○○取得；編號Ｄ部分面積936.77平方公
    尺由上訴人乙○○○取得；編號Ｅ部分面積1010.65平方公
    尺由上訴人辛○○取得；編號Ｆ部分面積3031.96平方公尺
    由上訴人寅○○、戊○○、丁○○、巳○○○、癸○、午○
    ○○、壬○○、辰○○○、丑○○、地○○○、丙○○、子
    ○○、卯○○、申○○、亥○○、未○○、酉○○、戌○○
    等18人（下稱寅○○等18人）共同取得並保持公同共有。坐
    落系爭201地號土地請求按原判決附圖二所示分割，編號Ａ1
    部分面積2109.68平方公尺由上訴人甲○取得；Ｂ1部分面積
    351.61平方公尺由上訴人庚○○取得；Ｃ1部分351.61平方
    公尺由上訴人己○○取得；Ｅ1部分面積351.61平方公尺由
    上訴人辛○○取得；Ｆ1部分面積1054.84平方公尺由上訴人
    寅○○等18人共同取得並保持公同共有。
  (二)上訴人己○○、寅○○、丁○○、丑○○等人則同意分割但
    系爭土地要留設通路；上訴人亥○○、乙○○○希望合併分
    割；上訴人酉○○、癸○、戌○○則以被上訴人所提原方案
    ，希能受補償等語為辯。
四、原審判決准予分割，其分割方法如原判決附圖1所示方案分
    割（未留設農路）。上訴人甲○不服原判決，提起上訴，聲
    明求為判決：1.原判決廢棄。2.被上訴人在第一審之訴駁回
    。如受不利判決，系爭土地之分割方法為如南投縣南投地政
    事務所95年12月18日複丈成果圖（即如附圖）所示，即200
    地號土地部分如附圖所示A部分面積2676.98平方公尺、F部
    分面積220.28平方公尺土地分歸上訴人甲○取得；201地號
    土地部分如附圖所示I部分面積1853.76平方公尺土地分歸上
    訴人甲○取得，餘共有人取得部分（詳如主文第2、3項所示
    ）。被上訴人庚○○答辯之聲明：上訴駁回。視同上訴人亥
    ○○、未○○、酉○○、戌○○、乙○○○則均同意原判決
    分割方案分割。
五、被上訴人主張：坐落200地號土地為如附表1兩造所共有，同
    段201地號土地，為如附表2（即除上訴人乙○○○外）所示
    之兩造所共有，各共有人之應有部分詳如附表1、2所示，系
    爭200、201號地號土地雖經共有人協議分耕，但兩造對系爭
    2筆土地均未有不得分割之約定，且兩造復無法達成協議分
    割，爰請求判決分割系爭土地等情，業據其提出土地登記謄
    本及地籍圖謄本等件為證，且為上訴人所不爭執，自堪信為
    真實。查系爭二筆土地雖均為耕地，但均為89年1月4日前所
    共有之耕地，依農業發展條例第16條第1項第4款規定，自得
    分割為單獨所有。是被上訴人請求裁判分割，於法有據。
六、按法院就共有物為裁判分割時，應考慮公平、應有部分比例
    與實際使用部分是否相當、共有物之客觀情狀、價格與經濟
    價值等因素。經查系爭土地之使用現況，200地號土地上有
    如原判決附圖3所示編號Ａ部分為水泥道路，編號Ｂ部分為
    上訴人甲○所設立之機具工寮及抽水池，另系爭201地號土
    地編號Ｃ部分為自來水廠蓄水池等情，業經本院及原審勘驗
    現場查明無訛，並製有勘驗筆錄在卷可稽，復經南投縣南投
    地政事務所人員繪製土地複丈成果圖在卷可稽。系爭二筆土
    地雖地目均為田，均作耕地使用，且相鄰，但因共有人不同
    ，即系爭201號土地未有共有人乙○○○共有，無法合併分
    割；又因系爭二筆土地均為耕地，依農業發展條例第16條第
    2項規定：前項第3、4款所定共有耕地，辦理分割為單獨所
    有者，應先取得共有人之協議或法院確定判決，其分割後之
    宗數，不得超過共有人人數。該立法意旨乃為避免耕地遭共
    有人任意分割，產生細碎分割而影響農業之合理經營。本件
    因屬耕地，且未面臨道路，倘作農業用地使用，留設寬四米
    農路使用，自為必要。系爭二筆耕地均無面臨公路或鄉村道
    路，上訴人因耕作需要在系爭200地號土地內開闢現有之農
    路，供全體共有人耕作通行，迄今已成為既成道路，該既成
    道路宜由全體共有人按持分比例保持共有，不得分割。又系
    爭201地號耕地無通路，宜預留通路一條供耕作通行之用，
    由全體共有人按持分比例保持共有，又查200地號耕地共有
    人6人（上訴人寅○○等18人公同共有算一人，下同），201
    地號耕地共有人5人，200地號耕地分割後除既成道路外，宗
    數只有6宗數，並未超過共有人之人數，201地號分割後之宗
    數除道路外，分割後宗數只有5宗數，亦未超過共有人之人
    數，均無抵觸農業展條例第16條第2項之限制。斟酌當事人
    聲明，共有物之性質，經濟效用及全體共有人利益，上訴人
    甲○所提如附圖之分割方案，足以促進土地之經濟效用及確
    保共有人全體之利益，爰判決如附圖所示之分割方法，即如
    附表1之兩造共有200地號土地按如附圖所示之分割方法分割
    ，如附圖所示A部分面積2676.98平方公尺、F部分面積220.2
    8平方公尺土地分歸上訴人甲○取得；C部分面積2967.86平
    方公尺土地分歸被上訴人庚○○取得；D部分面積895.16平
    方公尺土地分歸上訴人乙○○○取得；E部分面積965.75平
    方公尺土地分歸上訴人己○○取得；G部分面積965.75平方
    公尺土地分歸上訴人辛○○取得；H部分面積2897.27平方公
    尺土地分歸上訴人寅○○等18人公同共有取得；B部分面積
    538.78平方公尺農路按如附表1之兩造原應有部分比例保持
    共有。如附表2之兩造共有201地號土地按如附圖所示之分割
    方法分割，即如附圖所示I部分面積1853.76平方公尺土地分
    歸上訴人甲○取得；J部分面積308.86平方公尺土地分歸上
    訴人己○○取得；K部分面積308.86平方公尺土地分歸上訴
    人辛○○取得；L部分面積308.86平方公尺土地分歸上訴人
    庚○○取得；M部分面積926.58平方公尺土地分歸上訴人寅
    ○○等18人公同共有取得；N部分面積513.04平方公尺農路
    按如附表2之兩造原應有部分比例保持共有。
七、按裁判上如何定共有物分割之方法，始稱適當，法院本有自
    由裁量之權，不受任何共有人主張之拘束。本院斟酌系爭土
    地全部之經濟效益，暨各共有人使用現況，並顧及分割後全
    體之通路，本於公平原則定如附圖之分割方法，難謂不合。
    被上訴人雖稱本件如採上訴人甲○所提出之附圖分割方割留
    設農路予以分割系爭土地為不可行，南投縣南投地政事務所
    復稱不同意受理，即無法辦理分割云云。惟按農業發展條例
    第16條第2項規定：前項第3款、第4款所定共有耕地辦理分
    割為單獨所有者，其分割後之宗數，不得超過共有人人數，
    查其立法意旨係為避免耕地遭共有人任意分割，產生細碎分
    割而影響農業之合理經營，故該條款所稱之「分割」，應僅
    指該條例修正施行前共有耕地之共有人因分割為單獨所有之
    情形者而言，並不涵攝該共有耕地因部分土地之使用目的不
    能分割之道路，應由共有人按原應有部分比例共有之情形在
    內，亦即共有耕地因分割而取得單獨所有之宗數，不得超過
    共有人之人數，至於由全體共有人依持分比例保持共有之道
    路宗數，則不受共有人人數之限制。最高法院93年度台上字
    第91號判決亦認定：「原判決附圖方案 (一)所示方法分割
    最符合全體共有人之利益，其中所預留之道路係供公眾使用
    ，且為兩造共有，非單獨所有，參諸立法意旨，自不計入農
    業發展條例第16條第2項所定分割後之土地宗數內」。系爭
    二筆耕地均無面臨公路或鄉村道路，共有人因耕作需要必須
    在系爭200、201地號土地內開闢現有之農路，供全體共有人
    耕作通行，分割後除道路外之土地宗數，並未超過共有人之
    人數，亦無抵觸農業展條例第16條第2項之規定。因此上訴
    人甲○主張如附圖所示分割方案，自屬可採。系爭土地既為
    鄉下農村用地，又未臨道路旁，93年1月二筆土地公告現值
    一致，每平方公尺870元，有土地登記謄本及勘驗筆錄在卷
    可稽，被上訴人於原審亦陳稱不差價補償（見原審卷(四)第98
    頁第16列），爰諭知如主文第2、3項之分割方法。
八、至被上訴人所提出之93年12月2日南投地政事務所複丈成果
    圖之方案，請求予以分割系爭土地二筆云云。經查系爭200
    地號與201地號二筆土地之共有人不同，如附表1之200地號
    土地共有人比如附表2之201地號土地共有人多出上訴人乙○
    ○○一人，自無從辦理合併分割，且被上訴人所提出之分割
    方案，就201地號土地未分配予共有人甲○取得，顯與法不
    合，故該方案為不可採。又按私文書應由舉證人證其真正，
    為民事訴訟法第357條前段所明定。私文書之真正，如他造
    當事人有爭執者，則舉證人應負證其真正之責。必先證其真
    正，始有形式上之證據力，更須其內容與待證事實有關，且
    屬可信者，始有實質上之證據力。再按攻擊或防禦方法，除
    別有規定外，應依訴訟進行之程度，於言詞辯論終結前適當
    時期提出之。查被上訴人遲至96年5月9日本院言詞辯論時始
    提出土地使用契約書等件影本並要求依鑑價補償，已為上訴
    人所否認（見本院卷第208背面第6列），被上訴人逾時始行
    提出攻擊或防禦方法，且有礙訴訟之終結者，依民事訴訟法
    第196條規定，本院不予審酌，應予駁回。末按分割共有物
    ，不得純以使用現狀為分割之唯一標準，法院為顧及全體共
    有人之利益認為不全依使用現狀分割為宜，所決定之分割方
    法，縱使部分共有人因此而受有損害，仍不得因之指為違法
    （最高法院71年度台上字第2825號判決參照），上訴人癸○
    、未○○、酉○○、戌○○、乙○○○等人雖表僅贊同原判
    決分割方案，不同意上訴人甲○所提分割方案，惟原判決分
    割方案，未在系爭土地留設四米農路，勢必影響系爭土地之
    經濟效用及全體共有人之利益，是上訴人甲○之分割方案，
    縱使部分共有人受有損害，仍不得因之指為違法，附此敘明
    。
九、綜上所述，上訴人甲○抗辯原審分割方案未於系爭土地中間
    留設農路出入，土地利用不便，難以發揮土地經濟效用，且
    未審酌原共有人分管位置為不當，是原審分割方法，尚非妥
    適。上訴意旨指摘原判決不當，求予廢棄改判，為有理由，
    自應由本院予以廢棄改判，如主文第2、3項所示。
十、本件事證已臻明確，兩造所提其餘攻擊防禦方法及舉證，與
    判決結果不生影響，爰不一一論述。又訴訟費用之負擔，為
    求公允，自以應有部分之比例分擔為宜，附此敘明。
十一據上論結，本件上訴為有理由，依民事訴訟法第463條、第385
  條第1項前段、第450條、第80條之1、第78條，第85條第1項但
  書，判決如主文。
中　　華　　民　　國　　96　　年　　5 　　月　　23　　日
                  民事第五庭    審判長法　官  林陳松
                                      法　官  古金男
                                      法　官  王重吉
以上正本係照原本作成。
如對本判決上訴，須於收受判決送達後20日內向本院提出上訴書
狀，其未表明上訴理由者，應於提出上訴後20日內向本院提出上
訴理由書（須按他造人數附具繕本）。
上訴時應提出委任律師為訴訟代理人之委任狀。具有民事訴訟法
第466條之1第1項但書或第2項之情形為訴訟代理人者，另應附具
律師及格證書及釋明委任人與受任人有該條項所定關係之釋明文
書影本。
                                      書記官  紀美鈺
中　　華　　民　　國　　96　　年　　5 　　月　　24　　日
                                                      Ｍ
附表一：200地號持分表
┌──┬──────┬───────┐
│編號│共有人      │ 應有部分比例 │
├──┼──────┼───────┤
│ １ │庚○○　    │28914/112905  │
├──┼──────┼───────┤
│ ２ │辛○○      │5/60　        │
├──┼──────┼───────┤
│ ３ │甲○　　    │1/4           │
├──┼──────┼───────┤
│ ４ │己○○      │5/60          │
├──┼──────┼───────┤
│ ５ │寅○○等18人│公同共有1/4   │
├──┼──────┼───────┤
│ ６ │乙○○○    │96900/0000000 │
└──┴──────┴───────┘
附表二：201地號持分表
┌──┬──────┬───────┐
│編號│共有人姓名  │ 應有部分比例 │
├──┼──────┼───────┤
│ １ │庚○○　    │5/60          │
├──┼──────┼───────┤
│ ２ │辛○○      │5/60　        │
├──┼──────┼───────┤
│ ３ │甲○　　    │1/2           │
├──┼──────┼───────┤
│ ４ │己○○      │5/60          │
├──┼──────┼───────┤
│ ５ │寅○○等18人│公同共有1/4   │
└──┴──────┴───────┘
附表三：共有人負擔訴訟費用比例表
┌──┬──────┬───────┬──────┬───────┐
│編號│共有人      │200地號       │201地號     │共負擔費用比例│
├──┼──────┼───────┼──────┼───────┤
│ １ │庚○○　    │115656/451620 │1/12  　    │345745/0000000│
├──┼──────┼───────┼──────┼───────┤
│ ２ │辛○○      │37635/451620　│1/12        │136226/0000000│
├──┼──────┼───────┼──────┼───────┤
│ ３ │甲○　　    │112905/451620 │6/12　　    │514164/0000000│
├──┼──────┼───────┼──────┼───────┤
│ ４ │己○○      │37635/451620  │1/12        │136226/0000000│
├──┼──────┼───────┼──────┼───────┤
│ ５ │寅○○等18人│112905/451620 │3/12        │408680/0000000│
├──┼──────┼───────┼──────┼───────┤
│ ６ │乙○○○    │34884/451620  │0           │93678/0000000 │
└──┴──────┴───────┴──────┴───────┘
